【裁判字號】    97,訴,2247
【裁判日期】    971128
【裁判案由】    拆屋還地
【裁判全文】
臺灣臺北地方法院民事判決              97年度訴字第2247號
原      告  乙○○
訴訟代理人  巫坤陽律師
被      告  丙○○
            甲○○
上二人共同
訴訟代理人  郭承昌律師
上當事人間請求拆屋還地事件，本院於民國97年11月19日言詞辯
論終結，判決如下：
    主  文
被告應將坐落臺北縣新店市○○段大湖底小段一○一之二地號土
地上，如附圖所示Ｂ部分面積二十七平方公尺之建物拆除，並將
上開建物占用之土地交還原告；暨自民國九十七年十一月十九日
起至返還上開土地之日止，按月給付原告新臺幣壹佰陸拾柒元。
被告應給付原告新臺幣捌仟陸佰拾陸元，及自民國九十七年十
一月十九日起至清償日止，按年息百分之五計算之利息。
原告其餘之訴駁回。
訴訟費用由被告負擔三分之二，餘由原告負擔。
本判決第一項、第二項於原告以新臺幣壹拾萬伍仟佰元為被告
供擔保後，得假執行。但被告如以新臺幣拾壹萬伍仟玖佰元為
原告預供擔保後，得免為假執行。
原告其餘假執行之聲請駁回。
    事  實  及  理  由
一、按訴狀送達後，原告不得將原訴變更或追加他訴。但請求之
    基礎事實同一者，不在此限。民事訴訟法第255 條第1 項第
    2 款定有明文。次按請求之基礎事實同一者，縱於訴狀送達
    後，原告仍得將原訴變更或追加他訴，無須得被告同意，此
    觀民事訴訟法第255 條第1 項第2 款規定自明。所謂請求之
    基礎事實同一，係指變更或追加之訴與原訴之主要爭點有其
    共同性，各請求利益之主張在社會生活上可認為同一或關連
    ，而就原請求之訴訟及證據資料，於審理繼續進行在相當程
    度範圍內具有同一性或一體性，得期待於後請求之審理予以
    利用，俾先後兩請求在同一程序得加以解決，避免重複審理
    ，進而為統一解決紛爭者即屬之，最高法院著有90年度台抗
    字第2 號裁判要旨可資參照。本件原告主張坐落臺北縣新店
    市○○段大湖底小段101 之2 地號、面積185 平方公尺土地
    （下稱系爭土地）為其所有，被告丙○○在系爭土地上建造
    如附圖所示Ｂ部分面積27平方公尺之建物（下稱系爭建物；
    與系爭土地合稱系爭房地）無權占用前開土地，自應拆除系
    爭建物並交還所占用之土地，另請求自民國97年11月19日起
    至拆除系爭建物交還所占用之土地之日止，每月獲得相當於
    使用該土地之租金不當利益。嗣於審理中，認為被告甲○○
    亦無權占用上開土地，而追加甲○○為被告，並再追加自97
    年11月18日起回溯5 年期間，每月獲得相當於使用該土地之
    租金不當利益等情，惟被告不同意原告關於訴之追加。經查
    ，原告上開請求追加甲○○為被告，及回溯5 年期間，每月
    獲得相當於使用該土地之租金不當利益，其主張基礎事實均
    係系爭土地遭無權占用。足徵原告所為追加，其請求基礎事
    實，核與其起訴事實同一。揆諸首揭說明，原告關於訴之追
    加即合於法律規定應予准許，合先敘明。
二、原告主張：系爭土地為原告所有，被告無合法正當權源，自
    91年5 月起占用系爭土地建造系爭建物，自屬侵害原告所有
    權。原告即得本於物上請求權，請求被告拆除系爭建物，並
    將系爭建物占用之土地交還。又被告無權占用上開土地，獲
    得相當於使用該土地之租金不當利益，致原告受有損害，自
    應返還原告。按被告於97年11月18日起回溯5 年期間無權占
    用上開土地，獲得不當利益，共計新台幣（下同）157920元
    【11700（公告現值）*27（平方公尺）*10﹪*5（年）】；
    再被告自97年11月19日起仍繼續無權占用上開土地，每月獲
    得不當利益2632元【11700（公告現值）*27（平方公尺）*1
    0﹪*1／12（月）】 等情。爰依民法第767 條所有物返還請
    求權、除去妨害請求權，及同法第184 條第1 項前段侵權行
    為損害賠償請求權或第179 條不當得利返還請求權擇一判決
    。聲明：（一）被告應將坐落系爭土地上之系爭建物拆除，
    並將系爭建物占用之土地交還原告；暨自97年11月19日起至
    返還上開土地之日止，按月給付原告2632元。（二）被告應
    給付原告157920元，及自97年11月19日起至清償日止，按年
    息百分之5 計算之利息。（三）願供擔保請准宣告假執行。
三、被告均以：系爭建物於原告取得系爭土地所有權前即已存在
    ，且系爭房地所有權，前同屬訴外人林三全所有，依民法第
    425 條之1 規定，被告即屬有權占有等語，資為抗辯。聲明
    ：（一）原告之訴駁回。（二）如受不利判決，願供擔保請
    准宣告免為假執行。
四、原告主張其為系爭土地所有權人，被告自91年5 月起占用系
    爭土地建造系爭建物迄今等情，為被告所不爭執，並據原告
    提出系爭土地登記謄本、地籍圖、現場照片在卷可憑，復經
    本院依職權勘驗現場確認無訛，並製有勘驗筆錄、現場照片
    在卷可考。堪認原告主張此部分事實為實在。惟被告仍以前
    開情詞置辯，為原告所否認。茲依上開說明，堪認本件應予
    審究者，厥為被告以系爭建物占用系爭土地如附圖所示Ｂ部
    分，有無合法正當權源？原告請求被告返還所獲得相當於使
    用該土地租金之不當利益，有無理由？
（一）按以無權占有為原因，請求返還所有物之訴，倘被告對於
      原告就其物有所有權之事實，已無爭執，惟以非無權占有
      為抗辯者，則原告對於被告無權占有之事實，即無舉證責
      任，而被告就其占有係有正當權源之事應負舉證之責，如
      不能證明，即應認原告之請求為正當。最高法院著有72年
      台上字第1552號、2561號判決要旨可資參照。本件原告為
      系爭土地所有權人，被告以系爭建物占用系爭土地如附圖
      所示Ｂ乙情，已述之如前。則依前開說明，被告抗辯有權
      占有系爭房屋者，自應就該事實負擔舉證責任。
（二）本件被告固以上開情詞置辯，並提出照片四幀（下稱系爭
      照片）為佐，惟為原告所否認。經查，系爭照片內容固有
      建物存在，惟無法證明該建物係何人所有甚明。則本院自
      難遽為有利於被告之認定。被告辯稱：系爭建物前為林三
      全所有云云，即屬無據。從而，被告所辯係依民法第425
      條之1 規定有權占有云云，洵屬無據，不足採取。此外，
      被告復未提出其他證據資料證明有權占用系爭土地如附圖
      所示Ｂ部分之事實，則依舉證責任分配之法則，自應為不
      利於被告之認定。是被告所辯：有權占用系爭土地如附圖
      所示Ｂ部分云云，亦不足採。綜上，原告請求被告應將系
      爭建物拆除，並將系爭建物占用之土地交還，即屬有據。
（三）又按無法律上原因而受利益，致他人受損害者，應返還其
      利益。雖有法律上原因，而其後已不存在者，亦同，此為
      民法第179 條所明定。故其得請求之不當得利範圍，應以
      他方所受之利益為度，非以請求人所受損害若干為準，而
      無權占有他人土地，可能獲得相當於租金之利益，為社會
      通常之觀念。最高法院著有61年度台上字第1695號判例要
      旨可資參照。本件被告無權占有系爭土地如附圖所示Ｂ部
      分，依照前開說明，自屬獲得相當於使用該土地之租金不
      當利益。從而，原告請求被告返還97年11月18日起回溯5
      年期間無權占用上開土地獲得相當於使用該土地之租金不
      當利益；暨自97年11月19日起繼續無權占用前開土地每月
      獲得相當於使用該土地之租金不當利益，即屬有據。
（四）再按城市地方房屋之租金，以不超過土地及其建築物申報
      總價額年息百分之10為限。所謂土地總價額，係以法定地
      價為準，而法定地價係土地所有人依土地法規定所申報之
      地價，在平均地權條例施行區域，係指土地所有權人於地
      政機關舉辦規定地價或重新規定地價時之公告申報期間內
      自行申報之地價。土地法第97條第1 項、第148 條分別定
      有明文。另按基地租金之數額，除以基地申報地價為基礎
      外，尚須斟酌基地之位置，工商業繁榮之程度，承租人利
      用基地之經濟價值及所受利益等項，並與鄰地租金相比較
      ，以為決定。最高法院著有68年度台上字第3071號判例要
      旨可資參照。本件系爭土地坐落臺北縣新店市○○段大湖
      底小段101 之2 地號屬城市地方土地；又系爭土地於96年
      1 月前申報地價為每平方公尺1920元；於96年1 月以後申
      報地價為每平方公尺2480元乙節，為兩造所不爭執，並有
      原告提出之歷年地價謄本在卷可考，堪可認定。又原告固
      主張以系爭土地公告現值，作為核算獲得相當於使用該土
      地之租金不當利益乙節，惟為被告所否認，並辯稱：應以
      系爭土地申報地價，作為核算獲得相當於使用該土地之租
      金不當利益等語。則依前開說明，作為核算獲得相當於使
      用該土地之租金不當利益，應指申報地價而言。從而，被
      告此部分所辯，即屬有據，堪予採取。原告此部分主張，
      洵屬無據，不足採取。
（五）本件原告主張被告獲得相當於使用該土地之租金不當利益
      ，應以年息百分之十為核算基礎乙節。惟按計算相當於租
      金之不當利益數額，除以基地申報地價為基礎外，尚須斟
      酌基地之位置，工商業繁榮之程度，承租人利用基地之經
      濟價值及所受利益等項，並與鄰地租金相比較乙節，業如
      前述。經查，本件系爭建物門牌號碼臺北縣新店市○○路
      61巷13號，為2 層樓住宅、1 層樓部分加強磚造、2 層樓
      部分鐵架鐵皮構造，占用系爭土地面積27平方公尺，所鄰
      道路僅寬約2 公尺，後方有一片菜圃，但規模不大，對面
      為鐵皮住宅，右前方有鐵皮工廠，附近皆為1 、2 層簡單
      樸實樓房，環境單純，無任何商家或營業活動，距離莒光
      路尚有些許距離，對外交通仰賴自有交通工具，生活寧靜
      但機能不便等情，業經本院會同地政人員至現場勘驗測量
      屬實，有上開勘驗筆錄、現場照片、複丈成果圖在卷可查
      ，堪可認定。足徵系爭房屋居住環境普通、對外聯絡不便
      、工商業活動甚低。此外，參酌系爭房屋占用面積僅27平
      方公尺，位居偏遠小巷，商業發展及使用系爭土地實際獲
      得經濟價值、利益不高等情，認為原告請求被告返還使用
      如附圖所示Ｂ部分土地獲得之不當利益，以系爭土地申報
      地價年息百分3 核算為適當。從而，被告於97年11月18日
      起回溯5 年期間無權占用上開土地，獲得不當利益共計86
      36元【92年11月19日起至92年12月31日止：1920元（申報
      地價）×27平方公尺（占用面積）×3﹪÷43/365 （日息
      率）＝183 （元以下四捨五入）；93年1 月1 日起至95年
      12月31日止：1920元（申報地價）×27平方公尺（占用面
      積）×3﹪÷1（年息率）×3（占用期間）＝4666 （元以
      下四捨五入）；96年1 月1 日起至96年12月31日止：2480
      元（申報地價）×27平方公尺（占用面積）×3﹪÷1（年
      息率）＝2009（元以下四捨五入）；97年1 月1 日起至97
      年11月18日止：2480元（申報地價）×27平方公尺（占用
      面積）×3﹪÷323/365（日息率）＝1778（元以下四捨五
      入）】。再被告自97年11月19日起繼續無權占用前開土地
      ，每月獲得不當利益為167 元【2480元（申報地價）×27
      平方公尺（占用面積）×3﹪÷12（月息率）＝167（元以
      下四捨五入）】，均堪認定，逾上開部分之請求，即屬無
      據。
五、綜上，原告本於物上請求權、除去妨害請求權之法律關係，
    訴請被告應將系爭建物拆除，並將系爭建物占用之土地交還
    原告；暨依不當得利之法律關係，請求被告自97年11月19日
    起至返還上開土地之日止，按月給付原告相當於租金之損害
    167 元；及請求被告給付回溯5 年占用期間相當於租金之損
    害計8636元，及自97年11月19日起至清償日止，按年息百分
    之5 計算之法定遲延利息，均有理由，應予准許。至原告逾
    此範圍之請求，為無理由，應予駁回。
六、兩造分別陳明願供擔保，請准宣告假執行及免為假執行，就
    原告勝訴部分，核無不合，爰酌定相當擔保金額，併准許之
    。至於原告敗訴部分，其假執行之聲請即失所依據，應併予
    駁回。
七、本件事證已臻明確，兩造其餘攻擊、防禦方法及證據資料之
    主張，核與判決結果不生影響，爰不逐一論駁，應予敘明。
八、據上論結：本件原告之訴為一部有理由、一部無理由，依民
    事訴訟法第79條、第85條第1 項前段、第390 條第2 項、第
    392 條第2 項，判決如主文。
中    華    民    國    97    年    11    月    28    日
                  民事第二庭    法  官  黃呈熹
以上正本係照原本作成。
如對本判決上訴，須於判決送達後20日內向本院提出上訴狀
中    華    民    國    97    年    11    月    28    日
                                書記官  傅美蓮


司法院資訊處製作；財團法人民間司法改革基金會備份。
